ACORDAO-COMPLETO-2513242

ACÓRDÃO 16647/2021 ATA 34/2021 - PRIMEIRA CÂMARA

VISTOS, relatados e discutidos estes autos nos quais se analisam embargos de declaração opostos pelo Banco do Brasil S.A. em face do Acórdão 11726/2021-TCU-Primeira Câmara, por meio do qual esta Corte de Contas considerou ilegal ato de admissão emitido pelo embargante;
ACORDAM os Ministros do Tribunal de Contas da União, reunidos em Sessão da 1ª Câmara, diante das razões expostas pelo Relator, em:
9.1. conhecer dos presentes embargos de declaração, com fundamento nos arts. 32, inciso II, e 34 da Lei 8.443/1992, para, no mérito, rejeitá-los;
9.2. dar ciência desta decisão ao Banco do Brasil S.A.

Embargos de declaração opostos pelo Banco do Brasil S.A. em face do Acórdão 11.726/2021-TCU-1ª Câmara, por meio do qual esta Corte de Contas considerou ilegal ato de admissão emitido pelo embargante.

Primeira Câmara

3. Interessada: Nigma Nayara Borges de Oliveira Ferreira (XXX.301.901-XX).

13.1. Ministros presentes: Benjamin Zymler (na Presidência), Vital do Rêgo (Relator) e Jorge Oliveira.
13.2. Ministros-Substitutos presentes: Augusto Sherman Cavalcanti e Weder de Oliveira.

VITAL DO RÊGO

Ministro Vital do Rêgo.

Trata-se de embargos de declaração opostos pelo Banco do Brasil S.A. em face do Acórdão 11726/2021-TCU-Primeira Câmara, por meio do qual esta Corte de Contas considerou ilegal, ato de admissão emitido pelo embargante. 
Em seu apelo recursal, juntado na peça 15 e datado de 17/9/2021 o embargante sustenta, no essencial, que:
 (...) 
I) 	BREVE CONTEXTUALIZAÇÃO DO V. ACÓRDÃO EMBARGADO 
 O Acórdão embargado considerou ilegal o Ato de Admissão da empregada Nigma Nayara Borges de Oliveira Ferreira, pelo Banco do Brasil, e negou o seu respectivo registro. 
 Ocorre que a contratação do empregado pelo Banco se deu em cumprimento de decisão judicial transitada em julgado, exarada no processo nº 0003795-76.2016.5.10.0801, e que tramitou na 1ª Vara do Trabalho de Palmas (TO) . 
 Assim, o ato considerado ilegal por esse Colendo Tribunal de Contas, na verdade, decorre do cumprimento, pelo Banco, de decisão judicial abarcada pela garantia constitucional da coisa julgada. 
 No entanto, desconsiderando essa questão e, inclusive, contrariando parecer emitido pela Controladoria-Geral da União (CGU) (peça 03) , que opinou pela legalidade do ato, a Secretaria de Fiscalização de Integridade de Atos e Pagamentos de Pessoal e de Benefícios Sociais (Sefip) , em sua Instrução (peças 05 e 06) entendeu que o ato de contratação pelo Banco seria ilegal, por ter sido efetivado após o prazo de validade do concurso público. 
 Tal entendimento foi ratificado pelo Ministério Público junto ao TCU (MP-TCU) (peça 07) e pelo Acórdão ora embargado (peça 08) . 
 Em que pese as conclusões do Acórdão nº 11.726/2021, o Banco, ora Embargante, julga necessário buscar a elucidação de alguns pontos (obscuridade/contradição) , em razão de a situação fática e jurídica apresentada, levar a resultado diverso do alcançado no Acórdão e, principalmente, porque, com a devida vênia, restou identificada omissão quanto aos efeitos da decisão. 
 Nesse sentido, cabe, desde já, destacar que a decisão embargada é obscura, pois utiliza, como fundamento, Acórdãos anteriores que analisaram atos de admissão realizados com base em decisões não definitivas e que, portanto, não se amoldam ao presente caso, em que a decisão judicial que motivou a contratação já transitou em julgado.  
 Dessa forma, falta clareza aos fundamentos da decisão, que não consideraram a situação particular da contratação pelo Banco.  
 De igual modo, pode-se afirmar que a decisão é contraditória ao afirmar ser ilegal ato realizado pelo Banco em estrito cumprimento de decisão judicial transitada em julgado. 
 Ademais, a decisão é omissa, uma vez que não define os efeitos por esse Colendo Tribunal de Contas ter considerado ilegal o ato de admissão, trazendo dúvidas ao jurisdicionado sobre a necessidade, ou não, da adoção de outras providências que decorreriam da declaração de ilegalidade. 
 Assim, o item 'a' do Acórdão 11726/2021-TCU-Primeira Câmaraâmara mostra-se obscuro/contraditório e omisso, conforme será melhor demonstrado no tópico seguinte. 
DOS VÍCIOS IDENTIFICADOS 
II.a) Da contradição e da obscuridade 
 Com o máximo de respeito, o Acórdão embargado contém obscuridades e contradições, especialmente por não considerar que o ato de admissão levado a registro do Tribunal é decorrente de decisão judicial transitada em julgado, ou seja, protegido pela garantia constitucional estabelecida no artigo 5º, inciso XXXVI da Constituição Federal1, que prevê a estabilização das decisões. 
 A obscuridade, que dificulta a completa compreensão da decisão, aparece quando se refere a outros julgados do TCU, de modo a, supostamente, demonstrar o entendimento prévio da Corte de Contas sobre a matéria em julgamento: 
Considerando que, em situações como a que ocorre nos presentes autos, este Tribunal vem negando o registro a admissões realizadas após a validade do concurso, mesmo que realizadas em obediência a mandado judicial, a exemplo dos Acórdãos 3.618/2015 e 3.503/2016, da 1ª Câmara e Acórdão 3713/2019-TCU-Segunda Câmara;  (Grifamos) 
 Entretanto, os três Acórdãos citados tratam de atos de admissão amparados por decisões judicias que não transitaram em julgado, em razão de os processos ainda estarem em trâmite perante o Poder Judiciário, situação diversa da colocada em julgamento, em que, repete-se, a contratação do empregado pelo Banco decorre de decisão judicial definitiva. 
 Em razão disso, inclusive, nesses três Acórdãos citados foi expedida determinação para que a unidade jurisdicionada acompanhe o desdobramento da ação para, caso a sentença venha a ser desconstituída, tornar sem efeitos os atos de admissão. 
 Nesse sentido, destaca-se trecho do Voto da Ministra Ana Arraes, Relatora do TC Processo 021.002/2018-5, no Acórdão 3713/2019-TCU-Segunda Câmara: 
5. Nas diversas deliberações relacionadas ao mesmo tema, a exemplo dos acórdãos 3.618/2015, 2.472/2016 e 3.503/2016, todos da Primeira Câmara, e 319/2019, 571/2019, da Segunda Câmara, o TCU entendeu que seria imprópria a emissão de juízo de legalidade relativamente a tais contratações, haja vista a indefinição do prazo de validade do concurso de 2011 e a generalidade e a abrangência da sentença. 
6. Portanto, sem prejuízo da manutenção das admissões enquanto vigente a decisão judicial, deve-se negar registro aos referidos atos e determinar à ECT que acompanhe os desdobramentos da citada ação civil pública.  (Grifamos) 
 No ato de admissão objeto do presente processo, todavia, ratifica-se, não há indefinição ou processo pendente de acompanhamento, uma vez que a decisão do Poder Judiciário que determinou a contratação do funcionário transitou em julgado e, desse modo, não resta qualquer outra alternativa ao Banco que não seja o cumprimento da ordem judicial. 
 E o Banco não pode ser punido por isso! Ter um ato considerado ilegal em razão do cumprimento de ordem judicial, emanada por autoridade competente e ausente de vícios. 
 Excelência, por mais que o Banco respeite a independência de instâncias e, especialmente, a competência constitucional desse Egrégio Tribunal de Contas sobre a matéria, não pode o cumprimento de ordem judicial ser considerado um ato ilegal. 
 Aliás, considerando a peculiar situação das contratações efetuadas pelo BB, em Voto proferido no Acórdão nº 11.551/2021, dessa mesma Egrégia Primeira Câmara, julgado na mesma sessão do acórdão ora embargado (24/08/2021) , o Ministro Jorge Oliveira entendeu pela legalidade do ato de admissão do funcionário Alberson Meneses de Oliveira, o qual foi contratado em decorrência de decisão judicial transitada em julgado, em situação idêntica a posta nos presentes autos. 
 O Ministro Jorge Oliveira conclui seu Voto resumindo a situação da seguinte forma:
18. Destarte, o ato de admissão de Alberson Meneses de Oliveira se distingue, essencialmente, porque decorre de ação judicial: (i) de escopo restrito; (ii) desprovida do caráter de generalidade; (iii) impetrada dentro do prazo de validade do concurso; e (iv) transitada em julgado. Considero que essas condições, que consolidam a irreversibilidade da contratação, conduzem à conclusão de não haver razões para que o Tribunal deixe de considerar o ato legal, ordenando seu registro. (Grifamos) 
 O Voto do Ministro Jorge Oliveira foi acatado pelos demais ministros dessa Câmara que consideraram legal para fins de registro o ato de admissão do funcionário.
 Ademais, há contradição no Acórdão embargado ao afirmar a ilegalidade na contratação extemporânea e, ao mesmo tempo, reconhecer que a admissão pelo Banco observa mandamento judicial. 
 Ora, a ordem de contratação exarada pelo Poder Judiciário é legal, tanto que não há qualquer discussão sobre isso no processo em tela. Assim, em obediência a uma ordem caracterizada pela legalidade, não pode o Banco do Brasil ter praticado um ato ilegal. 
II.b) Da omissão 
 Além disso, a decisão é omissa, pois não prevê quais as consequências da declaração de ilegalidade do ato de admissão pelo Tribunal. 
 Nesse sentido, por mais que o Banco acate a decisão proferida por essa Corte de Contas, restam dúvidas a respeito do seu alcance, as quais precisam ser elucidadas. 
 O RI-TCU, no art. 260[footnoteRef:2], prevê que o Tribunal determinará o registro dos atos que considerar legais e recusará o registro dos atos considerados ilegais. A consequência de o ato ser considerado ilegal, de acordo com o disposto no art. 261, seria a regularização da situação, o que se interpreta como desligamento do empregado e o consequente impedimento de novos pagamentos decorrentes do ato, a saber:  [2:  RI-TCU - Art. 260. Para o exercício da competência atribuída ao Tribunal, nos termos do inciso III do art. 71 da Constituição Federal, a autoridade administrativa responsável por ato de admissão de pessoal ou de concessão de aposentadoria, reforma ou pensão, a que se refere o artigo anterior, submeterá os dados e informações necessários ao respectivo órgão de controle interno, que deverá emitir parecer sobre a legalidade dos referidos atos e tornálos disponíveis à apreciação do Tribunal, na forma estabelecida em ato normativo.  § 1º O Tribunal determinará o registro dos atos que considerar legais e recusará o registro dos atos considerados ilegais. ] 
Art. 261. Quando o Tribunal considerar ilegal ato de admissão de pessoal, o órgão de origem deverá, observada a legislação pertinente, adotar as medidas regularizadoras cabíveis, fazendo cessar todo e qualquer pagamento decorrente do ato impugnado. 
 No entanto, em que pese essa previsão, o dispositivo do Acórdão 11.726/2021 limita-se a considerar ilegal o ato de admissão e negar o respectivo registro. 
 Assim, diante do disposto no art. 261 do RI-TCU, e da omissão na parte dispositiva do Acórdão, não é possível ao ora Embargante compreender quais seriam os efeitos práticos da decisão desse Egrégio Tribunal e, por isso, busca o aclaramento das consequências efetivas de o ato de admissão ter sido declarado ilegal, em especial, para que não pairem dúvidas de que essa Colenda Corte não pretende que este venha a ser anulado. 
 No caso, mostra-se necessário, data vênia, que essa Colenda Corte se manifeste sobre a manutenção do contrato de trabalho (continuidade do vínculo empregatício com o Banco do Brasil) e, além disso, que esclareça a respeito dos demais efeitos dele decorrentes como, por exemplo, pagamento das remunerações devidas em contraprestação à efetiva prestação de serviços decorrentes da manutenção do contrato de trabalho, progressão na carreira etc. 
 Fato é que a omissão ora apontada, quanto à definição dos efeitos da decisão desse Tribunal, caso não sanada, gera insegurança jurídica para o Banco e para a empregada interessada. 
	III) PEDIDOS 
 Pelas razões expostas, o Banco requer sejam conhecidos e acolhidos os presentes embargos declaratórios, para o fim de sanear a obscuridade e a contradição apontadas e, como consequência direta desse saneamento, atribuir efeito infringente ao julgado, decidindo pela legalidade do ato de admissão da funcionária Nigma Nayara Borges de Oliveira Ferreira e deferindo o respectivo registro. 
 Alternativamente, caso não seja esse o entendimento desse Colendo Tribunal de Contas, o Banco requer seja sanada a omissão na definição dos efeitos do Acórdão 11726/2021-TCU-Primeira Câmara, com o pronunciamento sobre a necessidade da adoção de eventuais providências por parte do Banco, em especial o eventual rompimento do contrato de trabalho. 
Eis o relatório.

Lucineia Possar (OAB/PR 19.599) e outros.

Não atuou.

EMBARGOS DE DECLARAÇÃO OPOSTOS EM FACE DO ACÓRDÃO 11.726/2021-TCU-1ª CÂMARA, POR MEIO DO QUAL ESTA CORTE DE CONTAS CONSIDEROU ILEGAL, ATO DE ADMISSÃO EMITIDO PELO EMBARGANTE. OMISSÕES, CONTRADIÇÕES E OBSCURIDADES ALEGADAS NÃO CARACTERIZADAS. CONHECIMENTO. REJEIÇÃO.

ATOS DE ADMISSÃO (ADS)

não atuou.

Em análise, embargos de declaração opostos pelo Banco do Brasil S.A. em face do Acórdão 11726/2021-TCU-Primeira Câmara, por meio do qual esta Corte de Contas considerou ilegal ato de admissão emitido pelo embargante. Isso porque a admissão em questão foi fundamentada em decisão judicial transitada em julgado, proferida nos autos da Reclamatória Trabalhista 0003795-76.2016.5.10.0801, e que tramitou na 1ª Vara do Trabalho de Palmas (TO) , e cuja sentença determinou ao Banco do Brasil que procedesse à contratação da interessada, que se submeteu ao certame público regido pelo Edital 2/2013.
Preliminarmente, destaco que o embargante tomou ciência da decisão embargada por meio do seu representante legal em 13/9/2021, via sistema conecta-TCU (peça 10) . Com isso, o embargo acostado à peça 15, datado de 17/9/2021 e protocolizado neste Tribunal na mesma data, encontra-se tempestivo, nos termos do art. 287, § 1º, do Regimento Interno do TCU. 
Em síntese, o Banco do Brasil apresenta os seguintes argumentos: 
há contradição e obscuridade na decisão embargada em razão de não considerar que o ato de admissão levado a registro do Tribunal é decorrente de decisão judicial transitada em julgado; 
alega que o Banco não pode ser punido, tendo um ato considerado ilegal em razão do cumprimento de ordem judicial, emanada por autoridade competente e ausente de vícios;
aduz que há omissão na decisão embargada, já que ela não prevê quais as consequências da declaração de ilegalidade do ato de admissão pelo Tribunal;
menciona precedente proferido pela 1ª Câmara do TCU em que, para situação idêntica, o ato emitido foi considerado legal;
sustenta que, por mais que o Banco acate a decisão proferida por essa Corte de Contas, restam dúvidas a respeito do seu alcance, as quais precisam ser elucidadas;
assevera que o TCU deve se manifestar sobre a manutenção do contrato de trabalho (continuidade do vínculo empregatício com o Banco do Brasil) e, além disso, que esclareça a respeito dos demais efeitos dele decorrentes como, por exemplo, pagamento das remunerações devidas em contraprestação à efetiva prestação de serviços decorrentes da manutenção do contrato de trabalho, progressão na carreira, etc.
II
A despeito dos argumentos apresentados, o apelo manejado pelo embargante não tem o condão de promover alteração na parte dispositiva do acórdão embargado, pelas razões que passo a expor.
Observo, de início, que o art. 71, inciso III, da CF/1988 estipula a competência constitucional privativa desta Casa para, com exclusividade, apreciar a legalidade dos atos de admissão. Senão vejamos: 
art. 71. O controle externo, a cargo do Congresso Nacional, será exercido com o auxílio do Tribunal de Contas da União, ao qual compete:
 (...) 
III - apreciar, para fins de registro, a legalidade dos atos de admissão de pessoal, a qualquer título, na administração direta e indireta, incluídas as fundações instituídas e mantidas pelo Poder Público, excetuadas as nomeações para cargo de provimento em comissão, bem como a das concessões de aposentadorias, reformas e pensões, ressalvadas as melhorias posteriores que não alterem o fundamento legal do ato concessório;
Anoto que, no ordenamento pátrio, vige o princípio da independência das instâncias. Significa dizer que o TCU exerce a sua jurisdição independentemente das demais esferas (civil, penal, trabalhista, tributária, etc.) . Nesse sentido, são diversos os precedentes nesta Casa, a exemplo dos Acórdão 406/1999-TCU-Segunda Câmara, 436/1994-1ª Câmara e 6/1996-1ª Câmara.
Não há, portanto, óbice para que esta Corte de Contas se manifeste pela ilegalidade da admissão em questão, realizada pelo Banco do Brasil, ainda que lastreada em decisão judicial transitada em julgado, pois, no mérito acerca da discussão de fundo, esta Corte de Contas entende que a validade de um concurso público pode ser de, no máximo, quatro anos, consoante o art. 37, inciso III, da CF/1988:
Art. 37. A administração pública direta e indireta de qualquer dos Poderes da União, dos Estados, do Distrito Federal e dos Municípios obedecerá aos princípios de legalidade, impessoalidade, moralidade, publicidade e eficiência e, também, ao seguinte: 
 (...) III - o prazo de validade do concurso público será de até dois anos, prorrogável uma vez, por igual período;
Por óbvio a decisão desta Corte de Contas não pode se sobrepor a uma decisão proferida pelo Poder Judiciário. Exatamente por essa razão que o TCU, no exercício da competência dada pelo art. 71, inciso III, da CF/1988, considerou ilegal a admissão em epígrafe, promovida pelo Banco do Brasil, deixando de expedir-lhe determinações. 
Em outras palavras, esta Corte de Contas observou que o Banco do Brasil seguiu o comando proferido pelo Poder Judiciário, já que o que vale, de fato, é o efeito produzido pela decisão judicial transitada em julgado. Por tal razão, na prática, a decisão embargada proferida pelo TCU não tem nenhuma repercussão no contrato de trabalho firmado com a interessada, que se encontra resguardado, de forma definitiva, pela coisa julgada. Portanto, não há que se cogitar a omissão sustentada pelo embargante, já que esta Corte atuou nos exatos limites de sua competência, respeitando a decisão judicial, que já transitou em julgado.
Ademais, o fato de este Tribunal ter considerado ilegal a admissão em epígrafe não significa que, com esta decisão, esteja condenando a atuação do embargante, já que o Banco do Brasil S.A. promoveu a contratação em obediência à decisão judicial transitada em julgado, proferida nos autos da Reclamatória Trabalhista 0003795-76.2016.5.10.0801 (que tramitou na 1ª Vara do Trabalho de Palmas/TO) . O que se fez foi assentar, no mérito e dentro da competência que cabe ao TCU, a discordância desta Corte quanto a uma contratação que ocorreu em prazo superior ao tempo máximo de validade de um concurso público previsto pela Constituição.  
Quanto ao precedente desta Primeira Câmara apontado pelo embargante, observo que, conquanto a referida decisão tenha concluído pela legalidade da admissão, a consequência prática daquela decisão e do acórdão ora embargado são exatamente iguais, uma vez que as respectivas decisões judiciais transitadas em julgado em cada caso resguardam de forma definitiva os contratos de trabalho dos respectivos interessados. 
Destaca-se que o embargante apresentou em 24/9/2021, os memoriais de peça 16, contendo argumentos semelhantes aos que constaram do embargo de peça 13 e que não tem o condão de alterar o entendimento apresentado por este Relator no voto em epígrafe. 
Em conclusão, reafirmo que, no caso dos autos, esta Corte de Contas observou o cumprimento, pelo Banco do Brasil, do comando judicial que determinou a contratação, sem, no entanto, renunciar à sua competência privativa para apreciar a legalidade do ato de admissão, mantendo, no caso dos autos, o entendimento no sentido de que a admissão promovida pelo embargante, a despeito de ser fundada em decisão judicial transitada em julgado, é ilegal.
Ante o exposto, voto para que seja adotada a minuta de acórdão que ora trago ao exame deste Colegiado.
TCU, Sala das Sessões Ministro Luciano Brandão Alves de Souza, em 28 de setembro de 2021.
Ministro VITAL DO RÊGO 
Relator